【裁判字號】    98,訴,748
【裁判日期】    980910
【裁判案由】    損害賠償
【裁判全文】
臺灣高雄地方法院民事判決               98年度訴字第748號
原      告  甲○○
訴訟代理人  蔡祥銘律師
            蔡晉佑律師
被      告  渣打國際商業銀行股份有限公司（原新竹國際商業
            銀行）
法定代理人  丙○○
訴訟代理人  丁○○
上列當事人間請求損害賠償事件，經本院於民國98年8 月27日言
詞辯論終結，判決如下：
  主  文
被告應給付原告新臺幣貳佰伍拾萬元，及自民國九十七年十一月
十二日起至清償日止，按年息百分之五計算之利息。
訴訟費用由被告負擔。
  事實及理由
一、原告主張：伊於民國96年8 月23日持附表所示支票（下稱系
    爭支票），委託被告九如分行代收，嗣於96年12月下旬某日
    ，系爭支票發票人富濠企業有限公司（下稱富濠公司）透過
    訴外人胡涼向伊表示，擬提出部分現金及客票以換回系爭支
    票。伊乃請被告九如分行將系爭支票取回，詎被告九如分行
    取回系爭支票後，其分行行員竟將系爭支票交予乙○，致原
    告喪失系爭支票占有，無從請求發票人富濠公司給付系爭支
    票票款新台幣（下同）250 萬元，被告處理委任事務，顯有
    重大過失，應負損害賠償責任。為此，爰依據民法第544 條
    或民法第184 條、第188 條等相關規定提起本訴，請求本院
    擇一判決等語。並聲明：被告應給付原告250 萬元，及自訴
    狀繕本送達翌日起至清償日止，按年息5%計算之利息。
二、被告則以：系爭支票撤回委託相關事宜之辦理，係由乙○陪
    同原告於96年12月27日至被告九如分行辦理，經乙○當面告
    知行員，屆期系爭支票將由其領取，原告當時在場並未有任
    何爭執或反對意思表示，被告乃間接推知原告授權乙○領取
    系爭支票，縱認無代理權之授與，亦有表見代理之適用，被
    告九如分行行員將系爭支票交予乙○，業已履行受任人之義
    務。又原告主張受有系爭票款之損害，該損害計算依據為何
    ？縱被告將系爭支票交付不相干之乙○，惟原告除可依法聲
    請公示催告外，尚可本於系爭支票原因關係、不當得利、侵
    權行為及票據法第22條之利得償還請求權，對該相對人主張
    權利，惟原告竟怠於為之，是原告縱有損害，亦與被告之行
    為無相當因果關係，再者，原告一面稱有損害，另一面卻怠
    於對他人行使權利，以防止損害之擴大，且又將一切之不利
    益歸於被告，應屬權利之濫用等語資為抗辯。並聲明：原告
    之訴駁回。
三、兩造爭執及不爭執事項：
  (一)不爭執事項；
    1.原告於96年8 月23日委託被告九如分行代收系爭支票。
    2.原告與乙○於96年12月27日至被告九如分行辦理系爭支票
      撤回相關事宜，原告簽立「委託代收票據撤回申請書」時
      ，乙○在場。
    3.系爭支票後由被告九如分行行員交付予乙○。
  (二)爭執事項：
    1.乙○是否有權代原告領取系爭支票？原告應否負表見代理
      授權人責任？
    2.被告有無違反受任人之義務？
    3.若被告有過失，原告是否受有損害？其得請求被告賠償數
      額為何？
四、本院判斷：
  (一)乙○是否有權代原告領取系爭支票？原告應否負表見代理授
    權人責任？
    1.被告辯稱因原告辦理撤票事宜，係由乙○陪同，而在乙○
      當面告知行員，屆期系爭支票將由其領取，原告並未有任
      何爭執或反對意思表示，故推知原告有授權乙○領取系爭
      支票，或有表見代理等語，惟原告否認有授權乙○取回票
      據之事，而依當時承辦此一撤票事宜之被告公司行員鄭憶
      芬證稱：乙○與原告一起來，辦完相關手續後，原告就先
      行離開，後來胡小姐有留下來說很抱歉我們老闆比較兇，
      若票下來的話請通知我等語，後來，票幾天後回來，我還
      沒通知，乙○就來分行辦理其他業務時就跑來問我說該支
      票是否已回來，我說已經回來了，隨即乙○就把票領走；
      我以為乙○是原告的會計小姐，因為當初他們是一起來辦
      理撤票事宜。另依當時被告公司九如分行襄理王文琴證稱
      ：若不是當天領回，就會將票據交給經常性代理本人交易
      的人領回，例如公司的會計。（見高雄地方法院檢察署97
      年度偵字第24957 號偵查卷98年4 月20日訊問筆錄），是
      依上開2 證人所述可知，撤票當日雖係由乙○陪同原告前
      往辦理，但原告並未明白表示乙○之身分，亦未表示授權
      予乙○辦理領票事宜，是自難僅因乙○有陪同原告到場，
      即推認原告有授權乙○得取回系爭支票，又被告之所以認
      為乙○有權代理，除上開原因外，又因乙○於原告離開後
      向證人鄭憶芬表示「很抱歉我們老闆比較兇」等語，而令
      證人誤認乙○為原告之會計，惟乙○為上開言語時，原告
      已不在現場，自無從為反對之意思表示，故被告上開所稱
      因原告當場未爭執或未為反對之表示等語，即有所誤，是
      而，原告既未授權予乙○，又未有表見代理之情，則被告
      辯稱原告應負授權人之責任等語，即無足採。
  (二)被告有無違反受任人之義務？
    1.按「受任人處理委任事務，應依委任人之指示，並與處理
      自己事務為同一之注意，其受有報酬者，應以善良管理人
      之注意為之。」民法第533 條定有明文。又按「委任關係
      中之受任人，依民法第五百三十五條前段之規定，雖未受
      有報酬，其處理委任事務，仍應與處理自己事務為同一之
      注意，亦即對於具體之輕過失仍須負責。」最高法院62年
      台上字第1326號判例足參。而有關金融機構受客戶之委託
      ，代客戶將所執票據為付款之提示或取回票據等業務之法
      律性質，屬金融機構與客戶間之委任契約，又因金融機構
      受此一事務之委任，並未特別收取報酬，是依前開法律規
      定，其應負與處理自己事務為同一之注意義務。
    2.承前所述，原告既未授權予乙○代領，而依被告公司有關
      抽票作業之執行要點規定：主管應覆核申請書內容，並確
      認已執行電腦抽票作業，票據交客戶收執。有該執行要點
      在卷可參（見本院卷第55頁）。且上開證人王文琴亦陳稱
      ：在非當天受領之情，應交由本人或經常性代理本人交易
      之人領取。現被告既非交由原告親領，且在未通知原告，
      亦未確認乙○身分之時，即因乙○曾陪同原告前往辦理撤
      票事宜，而任由乙○領回，其處理受委任事宜，顯未盡與
      處理自己事務為同一之注意義務，而有過失。
  (三)若被告有過失，原告是否受有損害？其得請求被告賠償數額
    為何？
    1.按「受任人因處理委任事務有過失，或因逾越權限之行為
      所生之損害，對於委任人應負賠償之責。」民法第544 條
      定有明文。另按票據為提示證券，票據上權利之行使，與
      票據之占有，有不可分離之關係，非持有票據之執票人，
      不得行使票據上之權利。最高法院92年度台上字第753 號
      判決可供參照。是而喪失票據占有之人，即無法依票據關
      係請求發票人付款。查原告本係系爭支票之持有人，其本
      得依法提示系爭支票向發票人富濠公司請求付款，現因被
      告之過失，致原告喪失系爭支票之占有，則原告自受有無
      法請求富濠公司支付票款250 萬元之損害。
    2.又原告於喪失系爭支票之占有後，因其並非時效或手續之
      欠缺，致票據債權消滅，故亦無法本於票據法第22條第4
      項之規定對富濠公司請求償還所得之利益。另原告雖或得
      依取得系爭支票之原因關係、或其他法律關係，對相關人
      主張權利，惟此乃原告對他人分別取得請求權，原告本得
      依其考量擇一行使，對尚未主張權利之人，難謂有怠於行
      使權利之虞，至原告依其中一法律關係受償後，或得將其
      他權利讓與受請求人，或其他權利均歸於消滅，則屬另一
      法律問題，被告自不得以原告對他人尚有請求權為由，而
      抗辯原告未受有損害。又本件原告本於委任之法律關係請
      求被告負損害賠償責任，依前所述，乃其權利行使之選擇
      ，其選擇之結果雖會令被告受損，但原告選擇對被告行使
      權利，並非以損害被告為主要目的，是亦無權利濫用之虞
      。
五、綜上所述，被告處理原告所委託之事務既有過失，並使原告
    喪失票據之占有，致原告無法向發票人請求給付票款，從而
    ，原告依民法第544 條之規定，請求被告給付250 萬元，及
    自起訴狀繕本送達翌日即97年11月12日起至清償日止，按年
    息百分之5 計算之利息，即有理由，應予准許。至原告併主
    張依民法第184 條、第188 條之規定請求被告賠償，因原告
    係請求擇一判決，而原告依民法第544 條之請求既已有理由
    ，則就其上開主張即毋庸再論，附予敘明。
六、據上論結，本件原告之訴為有理由，依民事訴訟法第78條，
    判決如主文。
中    華    民    國    98    年    9     月    10    日
                        民事第六庭法  官  楊國祥
正本係照原本作成。
如對本判決上訴，須於判決送達後20日內向本院提出上訴狀。
中    華    民    國    98    年    9     月    10    日
                                  書記官  鄭淑華
附表：
┌───────────────────────────────────────────┐
│附表：                                                                                │
├──┬──────┬─────┬────────┬───────┬──────┬───┤
│編號│發  票  人  │付  款  人│票面金額(新台幣)│ 發   票   日 │ 支 票 號 碼│ 備 考│
├──┼──────┼─────┼────────┼───────┼──────┼───┤
│001 │富濠企業有限│彰化縣秀水│250萬元         │96年12月31日  │FA0000000   │      │
│    │公司        │鄉農會    │                │              │            │      │
└──┴──────┴─────┴────────┴───────┴──────┴───┘

司法院資訊處製作；財團法人民間司法改革基金會備份。
